臺灣嘉義地方法院行政訴訟判決
110年度交字第52號
原      告  呂家丞  
被      告  交通部公路總局嘉義區監理所

代  表  人  黃萬益  
訴訟代理人  李貞君  
上列當事人間交通裁決事件，原告不服被告民國110年8月4日嘉
監義裁字第76-ZDA302404號、第76-ZDA302405號裁決，提起行政
訴訟，本院判決如下：
   主 文
一、被告於中華民國110年8月4日所為嘉監義裁字第76-ZDA30240
    5號裁決之處分撤銷。
二、原告其餘之訴駁回。
三、訴訟費用新臺幣參佰元由原告負擔新臺幣壹佰伍拾元，餘由
    被告負擔。
四、被告應給付原告新臺幣壹佰伍拾元。
   事 實 及 理 由
一、程序事項：
　　本件係因原告違反道路交通管理處罰條例（下稱同條例）第
    33條第1項第4款、第63條第1項規定，不服被告民國110年8
    月4日嘉監義裁字第76-ZDA302404號、第76-ZDA302405號裁
    決，而提起行政訴訟，經核屬於行政訴訟法第237條之1第1
    項第1款規定之交通裁決事件，自應依行政訴訟法第2編第3
    章規定之交通裁決事件訴訟程序；且本件事證明確，本院爰
    依同法第237條之7規定，不經言詞辯論，逕為判決，合先敘
    明。
二、事實概要：原告駕駛車牌號碼號碼AHW－6373號自用小客車（
    下稱系爭車輛），於（1）110年6月23日上午7時55分許在國
    道1號北向232.0公里處（下稱第一次違規時、地），有「行
    駛高速公路未依規定變換車道（未依規定在變換車道完成時
    全程使用方向燈（中線車道變換至外側車道））」；又於（
    2）同日上午7時56分許在國道1號北向231.8公里處（下稱第
    二次違規時、地），有「行駛高速公路未依規定變換車道（
    變換車道未依規定使用方向燈（外側車道變換至減速車道）
    ）」等交通違規行為，經民眾檢具行車紀錄器影像向警政機
    關提出檢舉，由內政部警政署國道公路警察局第四公路警察
    大隊（下稱舉發機關）斗南分隊警員查明違規屬實後逕行舉
    發，分別填製國道警交字第ZDA302404號、第ZDA302405號舉
    發違反道路交通管理事件通知單（按上開第ZDA302404號、
    第ZDA302405號二份舉發通知書，分別稱第一次違規、第二
    次違規，以下合稱為系爭舉發通知單）。原告不服舉發，於
    110年7月14日向被告提出陳述，經舉發機關於110年7月27日
    以國道警四交字第1104702430號函查復略以：「本案經再次
    審視民眾檢舉影像，旨揭車輛於多次變換車道時，確實未依
    規定『全程』使用方盤燈，違規事實明確」等語。原告仍不服
    ，向被告申請裁決，被告依道路交通管理處罰條例第第33條
    第1項第4款、第63條第1項第1款暨違反道路交通管理事件統
    一裁罰基準及處理細則第45條規定，分別開立嘉監義裁字第
    76-ZDA302404號、第76-ZDA302405號（下稱系爭第1、2號裁
    決書），各裁處原告「罰鍰新臺幣（下同）3,000元整，並
    記違規點數1點」之處分（下分別稱系爭第1處分、系爭第2
    處分，並合稱原處分）。原告仍表不服，遂提起本件行政訴
    訟。
三、本件原告主張：
（一）第一次違規、第二次違規之違規地點僅相距200公尺，時
      間間隔為8秒（舉證錄影時間16秒）。中線車道變換外側
      車道，車之右側後方向燈有明顯閃3次（已有向後方車輛
      告知變換車道之意思表示），可能係操作方向盤時誤觸方
      向燈拉桿，致方向燈未能繼續閃爍，足顯變換車道有使用
      方向燈之事實。另外側車道變換至減速車道，採證影片距
      離遠，影像小而模糊，依原告肉眼觀察，車之右側後方向
      燈亦有閃爍，證明變換車道有使用方向燈，並無違規情事
      。
（二）原處分所引違規法條並無道路交通安全規則第109條第2項
      第2款，可見被告裁決欠缺明確及瑕疵。又道路交通管理
      處罰條例第7條之1並無規定可連續舉發，被告擴大解釋法
      令條文之適用，未依法行政。
（三）依道路交通管理處罰條例第85條之1第2項第1款及違反道
      路交通管理統一裁罰基準及處理細則第23條規定，應不予
      舉發，否則有違比例原則，應予撤銷全部罰單。　　　　
（四）聲明：
   1、原處分全部撤銷。
   2、訴訟費用由被告負擔。
四、被告則答辯以：
（一）本案經原舉發單位查復略以：本案民眾以行車影像紀錄器
      拍攝，提供舉發機關檢舉違規行為，經審視檢舉影像，系
      爭車輛於110年6月23日上午7時55分在國道1號北向232.0
      公里處、同日7時56分在國道1號北向231.8公里處時，多
      次變換車道未依規定「全程」使用方向燈，違規事實明確
      ，且行為非屬持續性，依道路交通安全規則第109條第2項
      、高速公路及快速公路交通管制規則第11條，及交通部10
      7年9月21日交路字第1070026758號函示，分別舉發並無違
      誤。
（二）依交通部107年11月22日交路字第1070028628號函略以：
      道路交通管理處罰條例第85條之1規定，係針對同一行為
      違反交通法令，以法律將其行為擬制成數行為，分別處罰
      之，該條第2項既已明定第7條之2之逕行舉發案件應有其
      列舉之情形者，得連續舉發，考量法規目的性限縮，應僅
      針對依第7條之2逕行舉發案件有其效力，民眾檢舉交通違
      規案件係依第7條之1規定檢舉，尚不宜擴張適用。
（三）本案既經原舉發機關查證違規事實明確，被告依道路交通
      管理處罰條例第7之1條、第33條第1項第4款、第63條第1
      項第1款，以及道路交通安全規則第109條第2項第2款、高
      速公路及快速公路交通管制規則第11條，以原處分裁處，
      於法應無不合。
（四）聲明：
   1、駁回原告之訴。
   2、訴訟費用由原告負擔。
五、本院之判斷：
（一）事實概要欄所記載之事實為兩造所不爭執，並有系爭舉發
      通知單及舉發照片、監理服務網申訴平台內容、交通部公
      路總局嘉義區監理所嘉義市監理站110年7月15日嘉監義站
      字第1100158772A號函、內政部警政署國道公路警察局第
      四公路警察大隊110年7月27日國道警四交字第1104702430
      號函及舉發違規錄影內容光碟片附原處分卷可佐，自可信
      為真實。是本件之爭點在於被告針對第一次違規及第二次
      違規分別裁罰，是否合法？
（二）本件應適用之法規：
   1、行為時道路交通管理處罰條例
 　（1）第7條之1：「對於違反本條例之行為者，民眾得敘明違
        規事實或檢具違規證據資料，向公路主管或警察機關檢
        舉，經查證屬實者，應即舉發。但行為終了日起逾七日
        之檢舉，不予舉發。」
   （2）第7條之2：「（第1項）汽車駕駛人之行為有下列情形
        之一，當場不能或不宜攔截製單舉發者，得逕行舉發：
        ……七、經以科學儀器取得證據資料證明其行為違規。（
        第2項）前項第七款之科學儀器應採固定式，並定期於
        網站公布其設置地點。但汽車駕駛人之行為屬下列情形
        之一者，不在此限：……六、未依規定變換車道。」
　 （3）第33條第1項第4款：「汽車行駛於高速公路、快速公路
        或設站管制之道路，不遵使用限制、禁止、行車管制及
        管理事項之管制規則而有下列行為者，處汽車駕駛人新
        臺幣3千元以上6千元以下罰鍰：……四、未依規定變換車
        道。」
   （4）第63條第1項第1款：「汽車駕駛人有下列各款所列條款
        之一者，除依原條款處罰鍰外，並予記點：一、有第33
        條第1項、……情形之一者，各記違規點數1點。」
　 （5）第85條之1第2項第第1款：「第7條之2之逕行舉發案件
        有下列情形之一者，得連續舉發：一、逕行舉發汽車……
        或有第三十三條第一項、第二項之情形，其違規地點相
        距六公里以上、違規時間相隔六分鐘以上或行駛經過一
        個路口以上。但其違規地點在隧道內者，不在此限。二
        、……。」　　　　　　　
   2、高速公路及快速公路交通管制規則第11條第2款規定：「
      汽車在行駛途中，變換車道或超越前車時，應依標誌、標
      線、號誌指示，並不得有下列情形：……二、未依規定使用
      方向燈。」
   3、行為時道路交通安全規則
 　（1）第105條：「汽車行駛於高速公路、快速公路或設站管
        制之道路，應遵守其管制之規定。」
 　（2）第109條第2項第2款：「汽車駕駛人，應依下列規定使
        用方向燈：一、……。二、左（右）轉彎時，應先顯示車
        輛前後之左（右）邊方向燈光；變換車道時，應先顯示
        欲變換車道方向之燈光，並應顯示至完成轉彎或變換車
        道之行為。三、……」　　　 　　 
（三）經查，本院當庭勘驗舉發違規錄影內容光碟片內容可知，
      原告系爭車輛行駛於中線車道，在7時55分54秒至56秒時
      ，有閃右側方向燈兩下，斯時原告系爭車輛仍在中線車道
      ，後系爭車輛逕行進入外線車道，迄7時56分0秒止，方向
      燈均未閃爍；系爭車輛於7時56分02秒自外線車道開始進
      入右側減速車道，迄7時56分06秒進入減速車道止，全程
      未使用方向燈等情，有舉發違規錄影光碟（原處分卷第10
      頁）、勘驗筆錄（本院卷第100頁至第101頁）及擷取照片
      （本院卷第85頁至第92頁）附卷可參，是原告確有行駛高
      速公路分別於第一次違規時、地及第二次違規時、地，均
      有未依規定變換車道之違規事實，應可認定。
（四）按行政程序法第97條規定：「書面之行政處分有下列各款
      情形之一者，得不記明理由︰一、未限制人民之權益者。
      二、處分相對人或利害關係人無待處分機關之說明已知悉
      或可知悉作成處分之理由者。三、大量作成之同種類行政
      處分或以自動機器作成之行政處分依其狀況無須說明理由
      者。四、一般處分經公告或刊登政府公報或新聞紙者。五
      、有關專門知識、技能或資格所為之考試、檢定或鑑定等
      程序。六、依法律規定無須記明理由者。」」本件違反道
      路交通管理事件之原處分，即屬行政程序法第97條第3 款
      所指大量作成之同種類行政處分，原無庸將採證認事之法
      令、理由等等鉅細靡遺予以記載，始屬適法。經查，系爭
      舉發通知單已載明原告系爭車輛之違規行為係「行駛高速
      公路未依規定變換車道（未依規定在變換車道完成時全程
      使用方向燈）…」，而原告系爭車輛之駕駛於使用高速公
      路時，對於上開應遵循之相關道路交通法規，自難諉為不
      知。後原告不服系爭舉發通知單而開立系爭第1、2號裁決
      書，可知系爭第1、2號裁決書係針對系爭舉發通知單之同
      一事件為裁處。再系爭第1、2號裁決書所記載之違規時間
      、地點、舉發違反法條均與系爭舉發通知單記載者相同，
      系爭舉發通知單並附有截取違規之照片，且系爭第1、2號
      裁決書已說明處罰之法律依據，縱系爭第1、2號裁決書未
      就所有相關法令均記載明確，依上開行政程序法第97條第
      2款及第3款規定，亦難認系爭第1、2號裁決書之記載有何
      欠缺明確及瑕疵。
（五）按立法者制訂處罰條例乃為加強道路交通管理，維護交通
      秩序，確保交通安全等目的（道路交通管理處罰條例第1
      條規定參照）。關於道路交通管理之稽查及違規紀錄，依
      道路交通管理處罰條例第7條第1項之規定，乃係由交通勤
      務警察及輔以依法令執行交通稽查任務人員執行。所謂交
      通舉發，則係交通執法人員因執行職務，知有交通違規情
      事，而將交通違規事實告知被舉發人，並向管轄之處罰機
      關為移送舉報之程序，此程序包含交通違規之調查取締及
      舉報移送，而舉發之事實則作為處罰機關裁決所應參酌之
      事項，是正確執行交通違規舉發之職權，使違規行為人均
      可依處罰條例受公平之處理裁決，始符道路交通管理處罰
      條例之規範目的。觀諸前述道路交通管理處罰條例第7條
      之1及第7條之2的舉發規定，其中第7條之1規定公路主管
      機關及警察機關，就民眾檢舉之違規事實，經查證屬實，
      應即舉發，已明文賦予公路主管或警察機關得對於經查證
      屬實之交通違規行為，於事後進行舉發之權；又道路交通
      管理處罰條例第7條之2規定，乃關於交通勤務警察或依法
      令執行交通稽查任務人員當場攔截製單舉發，及有該條所
      列當場不能或不宜攔截製單舉發，得逕行舉發之情形。而
      不論道路交通處罰條例第7條之1、第7條之2規定，均僅係
      舉發方式之說明，被告主張民眾檢舉案件無第7條之2規定
      之適用，顯有誤會。　　
（六）行政違規行為之次數並非純粹以自然行為概念為界定標準
      ，而應從法規範所欲維護之法益狀態予以評價。司法院釋
      字第604號解釋理由書亦闡述：「立法者固得以法律規定
      行政機關執法人員得以連續舉發及隨同多次處罰之遏阻作
      用以達成行政管制之目的，但仍須符合憲法第23條之比例
      原則及法律授權明確性原則。申言之，以連續舉發之方式
      ，對違規事實繼續之違規行為，藉舉發其違規事實之次數
      ，評價及計算其法律上之違規次數，並予以多次處罰，藉
      多次處罰之遏阻作用，以防制違規事實繼續發生，此種手
      段有助於目的之達成，對維護交通秩序、確保交通安全之
      目的而言，在客觀條件之限制下，更有其必要性及實效性
      。惟每次舉發既然各別構成一次違規行為，則連續舉發之
      間隔期間是否過密，以致多次處罰是否過當，仍須審酌是
      否符合憲法上之比例原則……。」而91年7月3日修正之處罰
      條例第85條之1增訂第2項：「第7條之2之逕行舉發案件有
      左列情形之一者，得連續舉發：一、逕行舉發汽車有第33
      條、第40條第1項規定之情形，其違規地點相距6公里以上
      、違規時間相隔6分鐘以上或行駛經過一個路口以上者。
      二、逕行舉發汽車有第56條第1項規定之情形，而駕駛人
      不在場或未能將車輛移置每逾2小時者。」規定，其立法
      理由為：「對逕行舉發案件得連續舉發之規定，係規範於
      違反道路交通管理事件統一裁罰標準及處理細則第12條，
      因其影響人民權利義務，為符合法律保留之精神，爰酌予
      修正增列於第2項。」，94年12月28日依立法委員葉宜津
      等提案修正通過之現行第85條之1第2項規定，其提案理由
      則係為增加嚴重超速行為之處罰，以及為因應長隧道安全
      ，爰為但書規定（立法院第6屆第2會期第3次會議議案關
      係文書第275頁參照），對於連續舉發之間隔期間並未修
      正。準此，如汽車駕駛人行駛於高速公路非隧道路段，持
      續於變換車道時，未依規定顯示方向燈，違反處罰條例第
      33條第1項第4款規定，依處罰條例第85條之1第2項第1款
      之規範目的，如其違規地點相距未達6公里、違規時間相
      隔未達6分鐘或未行駛經過一個路口，即應論以單一違規
      行為；若其違規地點相距6公里以上、違規時間相隔6分鐘
      以上或行駛經過一個路口以上，則得連續舉發，此於交通
      勤務警察或依法令執行交通稽查任務人員依處罰條例第7
      條之2規定逕行舉發案件，固得直接適用，然公路主管或
      警察機關受理處罰條例第7條之1規定的民眾檢舉舉發案件
      ，雖非屬同條例第7條之2之情形，惟如警方自己執行舉發
      案件時尚且受前揭規定之拘束，而作為補充警方逕行舉發
      時合法取證資訊之民眾檢舉舉發案件，既同具當場不能掣
      單舉發之類似情狀，自應受前揭規定之拘束為宜。故基於
      二者本質上之類似性，處罰條例第7條之1之民眾檢舉舉發
      案件亦應類推適用上開規定之違反義務次數判斷標準，以
      評價檢舉之違規行為次數後，掣單舉發，始符處罰條例第
      85條之1第2項第1款之規範意旨。
（七）經查，原告駕駛系爭車輛於110年6月23日上午7時55分許
      及同日上午7時56分許，持續行駛在國道1號北向232.0公
      里、231.8公里處，未依規定變換車道（未依規定使用方
      向燈），為民眾檢具違規證據資料向警察機關檢舉，並經
      查證屬實，而原告既係於6分鐘內2 次未依規定變換車道
      ，違反法條相同，則就本件第二次違規行為，應類推適用
      處罰條例第85條之1第2項第1 款規定，不得連續舉發。依
      此，原告為第一次違規變換車道之行為後（按即系爭第1 
      號裁決書之違規部分），未達6 分鐘以上時間再為第二次
      違規變換車道之行為，當以於6 分鐘內之違規處罰一次為
      已足，被告就後一次變換車道予以再次處罰（即系爭第2 
      號裁決書之違規部分），即屬裁罰過當而與比例原則未符
      ，應予撤銷。
六、綜上所述，原告行駛高速公路雖未依規定變換車道，惟第二
    次舉發之違規行為，既係原告於第一次違規行為後，未達6
    公里以上距離或6 分鐘以上時間所再為，應類推適用處罰條
    例第85條之1第2項第1款規定，被告即不得對原告之第二次
    違規行為裁處。從而，被告逕以原告有第二次違規變換車道
    之行為，裁處原告罰鍰3,000元，並記違規點數1點之處分，
    其認事用法，尚有違誤。從而，原告訴請撤銷嘉監義裁字第
    76-ZDA302405號裁決書部分，為有理由，應予准許。至於原
    告第一次之違規行為，被告依據道路交通管理處罰條例第33
    條第1項第4款、第63條第1項第1款暨違反道路交通管理事件
    統一裁罰基準及處理細則第45條規定，開立嘉監義裁字第76
    -ZDA302404號裁決書，裁處原告「罰鍰3,000元整，並記違
    規點數1點」之處分，並無違法。原告訴請撤銷為無理由，
    應予駁回。
七、本件事證已臻明確，兩造其餘攻擊防禦方法，核與判決之結
    果並無影響，爰不逐一論列，併此敘明。
八、本件第一審裁判費為300元，應由被告負擔二分之一，餘由
    原告負擔，爰確定第一審訴訟費用額如主文第三項所示。因
    原告已預納第一審裁判費300元，是被告應給付原告訴訟費
    用150元（計算式：300元×1/2＝150元），如主文第四項所示
    。
九、據上論結，本件原告之訴為一部有理由，一部無理由，依行
    政訴訟法第237條之7、第237條之8第1項、第237條之9第1項
    、第236條、第104條，民事訴訟法第79條，判決如主文。
中　　華　　民　　國　　110 　年　　10　　月　　8 　　日
　　　　　　　　　行政訴訟庭　法　官　邱美英
上為正本係照原本作成。
如不服本判決，應於送達後20日內，向本院提出上訴狀，並應繳
納上訴裁判費新臺幣750元，其未表明上訴理由者，應於提出上
訴後20日內向本院補提理由書（均須按他造人數附繕本）。上訴
理由應表明關於原判決所違背之法令及其具體內容，或依訴訟資
料可認為原判決有違背法令之具體事實。未表明上訴理由者，逕
以裁定駁回上訴。
中　　華　　民　　國　　110 　年　　10　　月　　8 　　日
　　　　　　　　　　　　　　　書記官　黃怡禎